臺灣臺中地方法院民事判決　94年度簡上字第62號
上　訴　人　甲○○
訴訟代理人　陳　隆　律師
被上訴人　　乙○○○
訴訟代理人　周進文　律師
上當事人間請求確認本票債權不存在事件，上訴人對於中華民國
九十三年十一月三十日本院臺中簡易庭九十三年中簡字第三０五
九號第一審判決提起上訴，本院於九十六年六月十五日辯論終結
，判決如下：
    主  文
原判決廢棄。
確認被上訴人就其持有以上訴人名義與訴外人丙○○共同簽發，
如附表所示面額共計新臺幣貳佰貳拾萬元之本票三紙，對上訴人
之票據權利不存在。
第一、二審訴訟費用由被上訴人負擔。
    事實及理由
壹、上訴人部分
一、上訴人於原審起訴主張：被上訴人持有上訴人與訴外人丙○
    ○共同簽發如附表所示發票日均為民國九十二年六月十六日
    、票號三四五五五三號、三四五五五五號、三四五五五六號
    、票面金額二十萬元、一百五十萬元、五十萬元，合計新臺
    幣（下同）二百二十萬元之本票三紙（下稱系爭本票），向
    法院聲請准予本票強制執行裁定（本院九十三年度票字第一
    五一五一號）。惟上開本票並非上訴人所簽發，被上訴人聲
    請與事實不符，爰依法訴請判決如聲明所示。又本票上之印
    章是真的，但已遺失，本票上的簽名及被上訴人所提出之同
    意書上簽名都不是上訴人簽的，丙○○是上訴人之先生，上
    訴人不知道丙○○有無向被上訴人借錢，上訴人與丙○○已
    分居。
二、上訴人於上訴主張：查系爭本票三紙上關於上訴人「甲○○
    」之簽名及印文，確實係遭訴外人丙○○所偽簽及盜蓋，並
    未得上訴人之同意或授權，業經本院九十四年度訴字第三五
    二九號刑、台灣高等法院台中分院九十五年度上訴字第四五
    ○號等刑事案件調查認定屬實，有全案卷證資料可稽，自應
    認上訴人此部分之主張為真正。按「在票據上簽名者，依票
    上所載文義負責」，又「票據之偽造或票上簽名之偽造，不
    影響於真正簽名之效力」，分別為票據法第五條第一項、第
    十五條分別定有明文。經查系爭本票三紙上關於上訴人「甲
    ○○」部分之簽名及印文，既已證實係遭訴外人丙○○所偽
    簽及盜蓋，並非真正，故上訴人既未在票據上簽名，自無需
    依票上所載文義負責擔票據債務。從而，本件上訴人訴請確
    認被上訴人就所持系爭本票三紙對上訴人之票據權利不存在
    ，自有理由，原審漏未審酌及此，自有違誤，而應予糾正，
    上訴人爰請判如上訴聲明之判決，用保權益，實感法便，並
    聲明：
  1、原判決廢棄。
  2、確認被上訴人就其持有以上訴人名義與訴外人丙○○共同
     簽發，如附表所示面額共計二百二十萬元之本票三紙，對
     上訴人之票據權利不存在。
貳、被上訴人部分：
一、被上訴人於原審抗辯稱：當初是上訴人之先生丙○○拿系爭
    三張本票來向被上訴人借錢，跟被上訴人說來借錢有經過上
    訴人同意，並提出同意書一紙，所以被上訴人才借丙○○二
    百二十萬元等語，資為抗辯。
二、被上訴人於上訴審抗辯稱：系爭本票係由上訴人之配偶丙○
    ○交付被上訴人，而觀諸丙○○與上訴人為配偶之親密關係
    ，上訴人對於丙○○開立系爭本票之情事難謂不知，尤有甚
    者，上訴人於丙○○向被上訴人借貸款項期間，上訴人即曾
    至被上訴人家中拜訪，上訴人亦知悉丙○○向被上訴人借貸
    款項之情事，上訴人縱使未親自於系爭本票上蓋用印章，亦
    有同意丙○○蓋用等語。並聲明：駁回上訴人之訴。
參、兩造不爭執之事實：
一、訴外人丙○○與上訴人為夫妻，目前分居，為向被上訴人借
    款一百二十八萬元，於八十八年四月十五日書立保證書（下
    稱系爭保證書），並於保證人欄簽署「甲○○」之簽名，交
    付被上訴人，作為前開借款之憑證。
二、丙○○於九十二年六月十六日向被上訴人借款二百二十萬元
    ，並簽署「甲○○」之簽名及蓋用「甲○○」之印章，共同
    簽發如附表所示面額共計二百二十萬元之系爭本票三紙，交
    付被上訴人，經被上訴人向本院九十三年度票字第一五一五
    一號聲請准予本票強制執行裁定。
三、丙○○於系爭保證書偽造「甲○○」之署押；於系爭本票偽
    造「甲○○」之署押及盜蓋「甲○○」之印文之行為，涉有
    偽造有價證券及私文書犯罪嫌疑，經臺灣臺中地方法院九十
    四年度訴字第三五二九號、臺灣高等法院臺中分院九十五年
    度上訴字第四五○號刑事判決有罪，目前仍在最高法院審理
    中。
肆、得心證之理由
一、本件上訴人主張被上訴人持有上訴人與訴外人丙○○名義共
    同簽發，面額共計為二百二十萬元，如附表所示之本票三紙
    ，聲請本院以九十三年度票字第一五一五一號裁定准許強制
    執行在案之事實，業據上訴人提出本院九十三年度票字第一
    五一五一號民事裁定一件為證，且為被上訴人所不爭執，並
    據本院調取該案卷宗審認屬實，自堪信上訴人主張之事實為
    真實。而被上訴人則抗辯稱系爭本票債權之原因關係為訴外
    人丙○○向被上訴人借款二百二十萬元之事實，業據被上訴
    人提出本票三張及同意書一份為證。上訴人對於系爭本票上
    所蓋「甲○○」印文之印章之真正，固不予爭執，然以前揭
    情詞置辯，是本件所應審究者厥為：(一) 系爭本票上共同
    發票人欄之「甲○○」簽名及印文，是否上訴人所簽或蓋用
    ？(二) 上訴人是否同意丙○○向被上訴人借款而共同簽發
    系爭本票？
二、上訴人就前揭爭點係主張系爭本票上「甲○○」之簽名，非
    上訴人所簽，其上「甲○○」之印文為真正，但該印章已遺
    失，係遭丙○○盜蓋，從未向被上訴人借款，上訴人不同意
    丙○○向被上訴人借款，亦未同意簽發系爭本票等語。被上
    訴人則抗辯稱丙○○於九十二年六月十六日向被上訴人借款
    二百二十萬元，並交付由上訴人共同簽發之系爭本票作為借
    款憑證，及提出系爭保證書，表示上訴人同意前開借款之保
    證人之意思，被上訴人始借款予丙○○，丙○○確經上訴人
    同意，被上訴人始借款予丙○○等語。經查系爭本票三紙上
    關於上訴人「甲○○」之簽名及印文，確實係遭訴外人丙○
    ○所偽簽及盜蓋，並未得上訴人之同意或授權乙節，業經本
    院九十四年度訴字第三五二九號刑、台灣高等法院台中分院
    九十五年度上訴字第四五○號等刑事案件承審法官調查認定
    屬實，一審部分並據以判決「(1)丙○○行使偽造私文書，足
    以生損害於他人，處有期徒刑肆月；如附表一所示同意書上
    偽造之「甲○○」署押（簽名）壹枚，沒收。(2)又意圖供行
    使之用，而偽造有價證券，處有期徒刑年貳月；於如附表
    二所示偽造之本票上，偽造共同發票人甲○○部分，沒收。
    (3)應執行有期徒刑年肆月，如附表一所示同意書上偽造之
    「甲○○」署押（簽名）壹枚及於如附表二所示偽造之本票
    上，偽造共同發票人甲○○部分，沒收。」在案，訴外人丙
    ○○不服上訴後，復經二審刑事判決「上訴駁回」在案，此
    業據本院調取上開刑事全案卷證資料查證明確，並有其歷審
    刑事判決書附卷可稽，而參諸上開刑事全案卷證資料及歷審
    刑事判決書所載，可知訴外人丙○○就其確未經其妻即上訴
    人甲○○之同意，有於系爭保證書偽造「甲○○」之署押，
    繼於系爭本票偽造「甲○○」之署押及盜蓋「甲○○」之印
    文之偽造有價證券等行為之事實，業據丙○○於上開刑案偵
    查及歷審刑案審理時坦承不諱，核與上訴人前開主張之事實
    均相符合，自應認上訴人此部分之主張為真正，則被上訴人
    猶執前詞抗辯，自屬無據，委無足採。
三、按「在票據上簽名者，依票上所載文義負責」，又「票據之
    偽造或票上簽名之偽造，不影響於真正簽名之效力」，分別
    為票據法第五條第一項、第十五條分別定有明文。經查系爭
    本票三紙上關於上訴人「甲○○」部分之簽名及印文，既已
    證實係遭訴外人丙○○所偽簽及盜蓋，並非真正，故上訴人
    既未在票據上簽名，自無需依票上所載文義負責擔票據債務
    。從而，上訴人訴請判決「確認被上訴人就其持有以上訴人
    名義與訴外人丙○○共同簽發，如附表所示面額共計二百二
    十萬元之本票三紙，對上訴人之票據權利不存在。」之聲明
    為有理由，應予准許。原審為被上訴人勝訴之判決，尚有未
    洽，上訴意旨指摘原判決不當，求予廢棄改判，為有理由，
    爰由本院予以廢棄改判如主文第二項所示。
伍、本件事證已臻明確，兩造其餘攻擊防禦方法，均與本案判決
    結果不生影響，爰不予逐一論述，併此敘明。
陸、據上論結，本件上訴為有理由，依民事訴訟法第四百三十六
    條之一第三項、第四百五十條、第七十八條，判決如主文。
中　　華　　民　　國　　96　　年　　7　　月　　6　　日
                  民事第二庭    審判長法  官 許冰芬
                                      法  官 涂秀玲
                                      法  官 呂明坤
上正本證明與原本無異。
如對本判決上訴，須於判決送達後20日內向本院提出上訴狀，同
時表明上訴理由；如已於本判決宣示後送達前提起上訴者，應於
判決送達後10日內補具上訴理由（均須按他造當事人之人數附繕
本）。
中　　華　　民　　國　　96　　年　　7　　月　　6　　日
                                      書記官
附表：
┌──┬──────┬──────┬──────┬─────┬──────┐
│編號│本票號碼    │ 發　票　日 │發票金額（新│到期日    │備註        │
│    │            │            │台幣）及發票│          │            │
│    │            │            │人          │          │            │
├──┼──────┼──────┼──────┼─────┼──────┤
│ 一 │TH345553    │92年6月16日 │20萬元；共同│92年8月15 │偽造「甲○○│
│    │            │            │發票人為盧世│日        │」署押（簽名│
│    │            │            │傑、甲○○  │          │）1枚，並盜 │
│    │            │            │            │          │用甲○○印章│
│    │            │            │            │          │蓋用「甲○○│
│    │            │            │            │          │」印文1枚於 │
│    │            │            │            │          │共同發票人欄│
│    │            │            │            │          │上          │
├──┼──────┼──────┼──────┼─────┼──────┤
│ 二 │TH345555    │同上        │150萬元；共 │93年6月15 │偽造「甲○○│
│    │            │            │同發票人為盧│日        │」署押（簽名│
│    │            │            │世傑、甲○○│          │）1枚，並盜 │
│    │            │            │            │          │用甲○○印章│
│    │            │            │            │          │蓋用「甲○○│
│    │            │            │            │          │」印文2枚於 │
│    │            │            │            │          │共同發票人欄│
│    │            │            │            │          │上          │
│    │            │            │            │          │            │
├──┼──────┼──────┼──────┼─────┼──────┤
│ 三 │TH345556    │同上        │50萬元；共同│93年6月30 │偽造「甲○○│
│    │            │            │發票人為盧世│日        │」署押（簽名│
│    │            │            │傑、甲○○  │          │）1枚，並盜 │
│    │            │            │            │          │用甲○○印章│
│    │            │            │            │          │蓋用「甲○○│
│    │            │            │            │          │」印文1枚於 │
│    │            │            │            │          │共同發票人欄│
│    │            │            │            │          │上          │
│    │            │            │            │          │            │
└──┴──────┴──────┴──────┴─────┴──────┘
